【裁判字號】    92,再,115
【裁判日期】    921001
【裁判案由】    租佃爭議
【裁判全文】
臺灣高等法院民事判決                              九十二年度再字第一一五號
    再審原告    甲○○
    再審被告    乙○○
右當事人間租佃爭議事件，再審原告對於中華民國九十二年三月十一日本院九十一年
度上字第五六九號確定判決提起再審，本院判決如左：
    主      文
再審之訴駁回。
再審訴訟費用由再審原告負擔。
    事      實
甲、再審原告方面：
一、聲明：(一)台灣桃園地方法院八十七年度訴字第一四五一號判決及本院九十一年度
            上字第五六九號確定判決（下稱原確定判決）均廢棄。
          (二)再審被告在前訴訟程序第一審之訴駁回。
二、陳述：
    (一)兩造間之耕地租約於民國（下同）八十六年一月一日續約時，對於搭蓋棚架、
      堆置建築模板已存在之事實，均已明知且不爭執，仍續約並辦理租約登記，若
      租約因搭蓋棚架、堆置建築模板而無效，再審被告為何仍續約？顯見再審被告
      對於再審原告之搭蓋、堆置之行為已承認並同意，嗣竟以續約前之事實主張租
      約無效，行使權利，顯有違反誠信原則，詎原確定判決仍據上開事實認定系爭
      耕地租賃關係不存在，其有不適用法條及裁判要旨之情形，足以影響判決之結
      果，依大
      法官會議釋字第一七七號解釋，自得提起再審之訴。
    (二)就其中系爭坐落桃園縣楊梅鎮○○○○段四四六之三及四四六之五地號二筆土
      地，既無租金之約定，雖併於系爭耕地租約內，然其法律性質應屬無償之使用
      借貸而非租賃，應無耕地三七五減租條例之適用，縱再審原告有未耕種之事實
      ，亦不得執此據以認定兩造間之耕地租約無效，原確定判決將上開無償使用之
      事實認定係租賃，顯有民事訴訟法第四百九十六條第一項第一款適用法規顯有
      錯誤之再審事由。
三、證據：提出台灣桃園地方法院八十七年度訴字第一四五一號民事判決、本院九十
          一年度上字第五六九號民事判決、最高法院九十二年度台上字第一五一五
          號民事裁定、桃園縣楊梅鎮私有耕地租約附表及四十二年一月間所訂立之
          台灣省桃園縣私有耕地租約為證。
乙、本件未行言詞辯論，無再審被告之聲明及陳述可供記載。
    理      由
一、按民事訴訟法第四百九十六條第一項第一款所謂適用法規顯有錯誤，係指確定判
    決違背法規或現存判例解釋者而言（參照最高法院七十一年台再字第二一○號判
    例）；又所謂適用法規顯有錯誤者，不包括漏未斟酌證據及認定事實錯誤之情形
    在內（參照最高法院六十三年台上字第八八○號判例）。
二、經查：
    (一)原確定判決於斟酌全辯論意旨及調查證據之結果，依自由心證認定：「．．．
      上訴人（指再審原告）自八十四年十二月起，於（桃園縣楊梅鎮○○○○段）
      四四六之五地號土地上搭蓋棚架、堆置建築模板等情，為上訴人所自承．．．
      是上訴人自八十四年十二月起，於四四六之五地號土地上搭蓋棚架、堆置建築
      模板，未自任耕作，堪以認定」、「．．．所謂承租人應自任耕作，係指承租
      人應以承租之土地供自己從事耕作之用而言；又佃農在承租耕地上固允許有農
      舍之存在，但所謂「農舍」，乃以便利耕作而設。惟上訴人於四四六之五地號
      土地上搭蓋棚架，係用以堆放建築模板，並非從事耕作之用，已如前述，自與
      自任耕作之情形有別。再被上訴人（指再審被告）亦否認其母親鄧葉等妹曾同
      意上訴人於四四六之五地號土地上搭蓋棚架堆放建築模板，上訴人又無法舉證
      以實其說，空言辯稱，自不足採信。．．．上訴人於其上搭蓋棚架以堆放建築
      模板，顯未自任耕作，故兩造縱約定該筆土地免付租金，上訴人亦不得變更其
      用途，而為非耕作之用。．．．上訴人既於承租之四四六之五地號土地上有不
      自任耕作之事實，．．．系爭耕地租約應屬無效」、「．．．系爭耕地租約，
      因上訴人於四四六之五地號土地上有上述不自任耕作之情事，已使系爭耕地租
      約全部無效，．．．」、「．．．其（指再審原告）所承租之系爭五筆土地中
      ，四四六之五地號土地搭蓋棚架、堆置建築模板，未自任耕作，已使系爭耕地
      租約全部無效，．．．並不影響於兩造間系爭耕地租約全部應為無效之認定」
      ，有原確定判決即本院九十一年度上字第五六九號民事判決可稽（見該判決第
      五頁至第八頁，附於本院再審卷內）。
    (二)再審原告雖主張兩造間之耕地租約於八十六年一月一日續約時，對於搭蓋棚架
      、堆置建築模板已存在之事實，均已明知且不爭執，仍續約並辦理租約登記，
      再審被告嗣竟以續約前之事實主張租約無效，行使權利，顯有違反誠信原則云
      云。惟按行使債權，履行債務有無違背誠信原則；行使權利有無權利濫用，均
      係對於權利行使或債務履行行為所作行為價值之判斷，除有涉及法律原則重要
      性之情形外，屬於事實審法院，依職權認定事實之問題，尚不生適用法規顯有
      錯誤情事（參照最高法院七十二年度台再字第一六四號判決）。本件原確定判
      決並已斟酌兩造間之耕地租約於八十六年一月一日續約時，已有搭蓋棚架、堆
      置建築模板存在之事實（見本院九十一年度上字第五六九號民事判決第四頁至
      第七頁－附於本院再審卷內）而為判決，且此亦純屬於事實審法院，依職權認
      定事實之問題，依上開說明，尚不生不適用法規及裁判要旨之適用法規顯有錯
      誤情形。
    (三)原確定判決更於斟酌後，在事實及理由欄第三項第(四)款敘明：「．．．其（指
      再審原告）所承租之系爭五筆土地中，四四六之五地號土地搭蓋棚架、堆置建
      築模板，未自任耕作，已使系爭耕地租約全部無效，．．．並不影響於兩造間
      系爭耕地租約全部應為無效之認定」，有原確定判決可稽（見該判決第八頁，
      附於本院再審卷內），尤見並無民事訴訟法第四百九十六條第一項第一款所規
      定適用法規顯有錯誤之再審事由。是再審原告據以提起本件再審之訴為顯無再
      審理由，爰不經言詞辯論，以判決駁回之（參照最高法院四十四年台上字第五
      六六號判例）。
三、據上論結，本件再審之訴為顯無理由，依民事訴訟法第五百零二條第二項、第七
    十八條，判決如主文。
中      華      民      國    九十二    年      十      月      一      日
                                    民事第十三庭
                                        審判長法  官  林  鄉  誠
                                              法  官  劉  清  景
                                              法  官  王  聖  惠
正本係照原本作成。
再審原告如不服本判決，應於收受送達後二十日內向本院提出上訴書狀，其未表明上
訴理由者，應於提出上訴後二十日內向本院補提理由書狀（均須按他造當事人之人數
附繕本）上訴時應提出委任律師或具有律師資格之人之委任狀；委任有律師資格者，
另應附具律師資格證書及釋明委任人與受任人有民事訴訟法第四百六十六條之一第一
項但書或第二項（詳附註）所定關係之釋明文書影本。
中      華      民      國    九十二    年      十      月      一      日
                                              書記官  陳  樂  觀
附註：
民事訴訟法第四百六十六條之一（第一項、第二項）：
對於第二審判決上訴，上訴人應委任律師為訴訟代理人。但上訴人或其他法定代理人
具有律師資格者，不在此限。
上訴人之配偶、三親等內之血親、二親等內之姻親，或上訴人為法人、中央或地方機
關時，其所屬專任人員具有律師資格並經法院認為適當者，亦得為第三審訴訟代理人
。


司法院資訊處製作；財團法人民間司法改革基金會備份。
